---
title: "Arbeidskrav i Regional økonomi"
author: "Gruppe 2"
institute: "HVL"
date: last-modified
date-format: "dddd D MMM, YYYY"
abstract: ""
number-sections: true
number-depth: 3
lang: NO_nb
csl: apa7.csl
crossref:
  fig-prefix: figur
  tbl-prefix: tabell
  fig-title: Figur
  tbl-title: Tabell
  lof-title: "Figurliste"
  lot-title: "Tabelliste"
format:
  html: default
  typst:
    papersize: a4
    toc: true
    toc-title: Innholdsfortegnelse
    documentclass: article
    number-sections: true
    keep-tex: true
    fig-pos: "H"
    output-file: "Arbeidskrav_Gruppe2"
    citeproc: true
  pdf:
    documentclass: article
    toc:  true
    toc-title: Innholdsfortegnelse
    number-sections: true
    keep-tex: true
    papersize: A4
    fig-pos: "H"
    output-file: "Arbeidskrav_Gruppe2"
editor_options:
  markdown:
    wrap: 72
    canonical: true
    chunk_output_type: console
echo: false
eval: true
bibliography: ArbRef.bib
nocite: '@*'
---

```{r}
#| label: setup
#| message: false
#| warning: false
library(tidyverse)
library(readxl)
library(sf)
library(spdep)
library(writexl)
library(PxWebApiData)
library(modelsummary)
library(knitr)
library(lubridate)
library(flextable)
library(dplyr)
library(janitor)
library(stringr)
library(tibble)
library(lwgeom)
library(tidyverse)
library(fixest)
options(
  paged.print = FALSE,
  scipen = 999
  )
```

```{r}
#| eval: false
# Lage en bib fil for brukte R pakker 
# NB når denne blir kjørt slettes bib filen, og blir laget på nytt
# må da legge inn vanlige kilder på nytt
packs <- c(
  "knitr",
  "tidyverse",
  "readxl",
  "sf",
  "spdep",
  "writexl",
  "modelsummary",
  "lubridate",
  "PxWebApiData",
  "flextable",
  "dplyr"
  )
write_bib(
  packs,
  file = "ArbRef.bib"
  )
rm(packs)
```

```{r}
load("nor_knr24_vec.rdata")
load("newknr.rdata")
load("bef.rdata")
load("demografi.rdata")
load("demografi_total.rdata")
load("bolig.rdata")
load("utdanning.rdata")
load("flytt.rdata")
load("pendl.rdata")
load("Sentralitet.rdata")
load("arbledighet.rdata")
load("syss.rdata")
load("syssendr0024.rdata")
```

# Datainnhenting

## Folketall

## Demografiske data

## Sentralitetsindeksen for norske kommuner

Sentralitetsindeksen er en kode som beskriver hver kommunes sentralitet.
Beregningen av sentralitetsindeksen er basert på reisetid til
arbeidsplasser og servicefunksjoner fra alle bebodde grunnkretser.
Indeksen er sammensatt av to del-indekser:

-   Antall arbeidsplasser de som bor i den enkelte grunnkrets kan nå med
    bil i løpet av 90 minutter.
-   Hvor mange ulike typer servicefunksjoner (varer og tjenester) de som
    bor i den enkelte grunnkrets kan nå med bil i løpet av 90 minutter.

Antallet vektes, slik at en arbeidsplass eller servicefunksjon som
ligger nært bostedet teller mer enn en som ligger lenger bort. Indeksen
fordeles på en kontinuerlig skala fra 0 (minst sentral) til 1000 (mest
sentral), og fordeles så inn i 6 forskjellige sentralitetsklasser,
basert på kommunens sentralitetsverdi.

Endringer fra 2017 -\> 2020 og 2024 skyldes (i følge SSB selv) i stor
grad endringer i kommunegrensene . I perioden har det vært flere
kommuneoppløsninger/sammenslåinger, og indeksen vil påvirkes ved hver
slik grensejustering [@høydahl, s. 22]. I 2017 (ved første kalkulering
av indeksen), ble det også gjort noen feil i databehandlingen som senere
har blitt rettet opp i. Ved èn kjøring av dataeksport ble det satt en
cutoff på antall arbeidsplasser den enkelte kunne nå innen 60 minutter i
stedet for de 90 som indeksen skulle baseres på. Dette påvirket
resultatet svært mye for de aktuelle områdene (Hordaland, Sogn og
Fjordane, Møre og Romsdal, Trøndelag og Nord-Norge).

## Prosentvis arbeidsledighet

Arbeidsledighet kan defineres som andelen av et lands arbeidsstyrke som
ikke er i arbeid, men som aktivt søker jobb og er tilgjengelig for å
starte. I Norge publiserer både NAV og Statistik sentralbyrå (SSB) tall
for arbeidsledighet, men bruker ulike metoder når det kommer til å samle
inn data. **Kilde: https://arbeidsledighet.no/sporsmal-og-svar/**

NAVs tall omfatter personer som er registrert som helt ledigh hos NAV.
Dette er en fulltelling av alle som faktisk har meldt seg som
arbeidssøkere i NAVs systemer. SSB derimot, måler arbeidsledighet
gjennom Arbeidskraftundersøkelsen (AKU), som er en intervjuundersøkelse
basert på et representativt utvalg av hele befolkningen.

Begge benytter de samme grunnleggende kriteriene for hva som regnes som
arbeidsledihhet. Forskellen i tall skyldes først og fremst
innsamlongsmetoden. SSB inkluderer også personer som er uten arbeid og
aktivt søker jobb. Flere av disse kan være personer som ikke er
registrert hos NAV. Dette fører til at SSB rapporterer et høyere
ledighetstall enn NAV.

NAVs tall gir derimot et bedre bilde av hvor mange som faktisk mottat og
har behov for oppføring fra et statlig organ, mens SSBs tall gir et
bredere og mer helhetlig bilde av arbeidsledigheten i befolkningen som
helhet.

**Kilde:
https://www.ssb.no/arbeid-og-lonn/sysselsetting/artikler/hvorfor-ulike-arbeidsledighetstall**

## Sysselsetting

## Gjennomsnittlig kvadratmeterpris for bolig

## Utdanningsnivå

## Ut- og innflyttinger pr 1000 innbyggere

## Inn- og utpendling

# Resultater

## Kart

### Folketallsvekst

![Prosentvis folketallsvekst etter år
2000](./data/Prosentvis_folketallsvekst_etter_år_2000.png){#fig-BefolkningVekstKart}

Den prosentvise folketallsveksten etter år 2000, til 2024, kan ses i
@fig-BefolkningVekstKart. Her kan man se at det er ett fåtall kommuner
som har klasse 6 eller høyere. Der er flere kommuner i Akershus med
forholdsvis høy befolkningsvekts, for eksempel Gjerdrum, Nannestad og
Eidsvoll. Ullensaker har hatt høyest vekst i landet. Kystområdene sør i
landet har generelt sett hatt høyere vekst enn innlandet og Nord-Norge.
De kommunene med lavest vekst ligger for det meste i Trøndelag og lengre
nord i landet.

### Andel befolkning i alder 20-29

![Andel befolkning i alder 20-29 i
2024](./data/Andel_befolkning_i_alder_20-29_i_2024.png){#fig-Andelbef}

I @fig-Andelbef vises andel av befolkningen i aldersgruppen 20-29 i
2024. Her er det høyest andel i Troms, og en del plasser i Finnmark har
høy andel i aldersgruppen. Det er noen kommuner i landet med spesielt
høy andel (18%), for eksempel en kommune i Trøndelag, Oslo, og noen
steder vest i landet.

### Arbeidsledighet og sysselsettingsvekst

![Andel arbeidsledighet i år
2024](./data/Andel_arbeidsledighet_i_år_2024.png){#fig-Arbledighet}

![Prosentvis sysselsettingsvekst etter år
2000](./data/Prosentvis_sysselsettingsvekst_etter_år_2000.png){#fig-SysselVekst}

@Fig-Arbledighet viser et kart over arbeidsledigheten i Norge i 2024.
Kartet viser få uteliggere med høy arbeidsledighet. Høyest
arbeidsledighet er i Finnmark, men man kan finne en uteligger i
Nordland. Det er også mer arbeidsledighet i området rundt og i Akershus
enn vest i landet. Videre i @fig-SysselVekst kan man se prosentvis
sysselsettingsvekst etter år 2000, til 2024. Her kan man se at det har
både vært negativ og positiv vekt i landet. Igjen kommer kystområdene i
Sør-Norge, samt områdene rundt og i Oslo godt ut, og har en høy klasse
vekst. Innlandet og nordover i landet har en del negativ vekst. Hamarøy
skiller seg spesielt ut og har klasse 10 vekst, selv om nabo kommunene
har svak eller negativ vekst.

### Andel med universitetsutdanning

![Andelen av innbyggerne med universitetsutdanning i
2024](./data/Andelen_av_innbyggerne_med_universitetsutdanning_i_2024.png){#fig-Universitetand}

Andelen av innbyggere med universitetsutdanning i 2024 kan ses i
@fig-Universitetand. Her er det blant annet en høy andel i området i og
rundt Oslo. Det er flere kommuner med forholdsvis lav andel (under
17,8%), men de fleste kommunene har en andel over den første klassen.

### Netto utflytting

![Netto utflytting per 1000
innbyggere](./data/Netto_utflytting_per_1000_innbyggere.png){#fig-Utflytting}

I @fig-Utflytting kan man se netto utflytting per 1000 innbyggere. Her
viser rødt til netto utflytting, mens blått er netto innflytting. De
fleste kommunene er blå, og dermed har netto innflytting. Det er noen
kommuner som har spesielt høy utflytting, for eksempel Engerdal, Vang og
Snåsa.

### Netto innpendling og kvm. pris for eneboliger

![Netto innpendling per 1000
arbeidsplasser](./data/Netto_innpendling_per_1000_arbeidsplasser.png){#fig-Pendlingarb}

![Gjennomsnittlig kvm. pris for eneboliger i
2024](./data/Gjennomsnittlig_kvm._pris_for_eneboliger_i_2024.png){#fig-KvmprisEne}

Netto pendling per 1000 arbeidsplasser vises i @fig-Pendlingarb. Her
viser rødt til kommuner med mer utpendling enn innpendling, mens blå
viser til det motsatte. Det er mest høyest grad av utpendling i
Østlandet, spesielt i Akershus. Det er minst kommuner med mer
innpendling enn utpendling, disse kommunene er spredt over hele landet.
Noen av disse kommunene er derimot rett vedsiden av kommunene med mest
utpendling, som tyder på at arbeiderne pendler mye til nabokommunene.
@Fig-KvmprisEne viser den gjennomsnittlige kvadratmeter prisen for
eneboliger i 2024. Det er en del manglende data for priser. I og rundt
Oslo er det spesielt høy pris per kvm. Det samme gjelder blant annet for
noen kommuner nord i Norge. Man kan se at det er høyere priser ved
kysten enn midt i landet. Den høye innpendlingen i Oslo kan være ett
resultat av den høye kvadratmeterprisen for eneboliger.

## Kurver

```{r}
# Laster inn rdata-filene vi skal bruke til å lage kurver.
load("bolig2.rdata")
```

### Gjennomsnittlig folketall per sentralitetsklasse

```{r, warning=FALSE, message=FALSE}
bef_merged <- bef %>%
  left_join(Sentralitet %>% select(kommunenummer, `Klasse 2023`), 
            by = "kommunenummer")
# Gjennomsnittlig folketall per sentralitetsklasse - med facets (for lesbarhet)
bef_snitt <- bef_merged %>%
  filter(år > 2000) %>%
  filter(!is.na(`Klasse 2023`)) %>%
  mutate(år = as.numeric(as.character(år))) %>%  # Konverter år til numerisk
  group_by(år, `Klasse 2023`) %>%
  summarise(gjsnitt_folketall = mean(beftot, na.rm = TRUE),
            .groups = "drop")

ggplot(bef_snitt, aes(x = år, y = gjsnitt_folketall)) +
  geom_line(linewidth = 1, color = "steelblue") +
  geom_point(size = 2, color = "steelblue") +
  facet_wrap(~ `Klasse 2023`, 
             scales = "free_y",
             labeller = labeller(`Klasse 2023` = c(
               "1" = "Klasse 1 (mest sentral)",
               "2" = "Klasse 2",
               "3" = "Klasse 3",
               "4" = "Klasse 4",
               "5" = "Klasse 5",
               "6" = "Klasse 6 (minst sentral)"
             ))) +
  scale_x_continuous(breaks = seq(2000, 2025, by = 5)) +
  labs(title = "Folketallsutvikling etter sentralitetskategori",
       subtitle = "Gjennomsnittlig folketall per kommune, 2001-",
       x = "År",
       y = "Gjennomsnittlig folketall") +
  theme_minimal() +
  theme(strip.text = element_text(face = "bold"),
        axis.text.x = element_text(angle = 45, hjust = 1))
```

### Andel innbyggere 20-29 år etter sentralitetskategori

```{r, warning=FALSE, message=FALSE}
# Merge aldersdata med sentralitetsdata
demo_merged <- demografi_total %>%
  mutate(år = as.numeric(as.character(år))) %>%
  left_join(Sentralitet %>% select(kommunenummer, `Klasse 2023`), 
            by = "kommunenummer") %>%
  filter(!is.na(`Klasse 2023`))

# Beregne totalt folketall per kommune per år (for å regne ut andeler)
demo_totalt <- demo_merged %>%
  filter(år > 2000) %>%
  group_by(kommunenummer, år, `Klasse 2023`) %>%
  summarise(totalt_bef = sum(bef, na.rm = TRUE),
            .groups = "drop")

# Merge tilbake og beregne andeler
demo_andeler <- demo_merged %>%
  filter(år > 2000) %>%
  left_join(demo_totalt, by = c("kommunenummer", "år", "Klasse 2023")) %>%
  mutate(andel = bef / totalt_bef * 100)

# Kun aldersgruppen 20-29
demo_snitt_20_29 <- demo_andeler %>%
  filter(aldersgruppe == "20-29") %>%
  group_by(år, `Klasse 2023`) %>%
  summarise(gjsnitt_andel = mean(andel, na.rm = TRUE),
            .groups = "drop")

# Lage graf
ggplot(demo_snitt_20_29, aes(x = år, y = gjsnitt_andel)) +
  geom_line(linewidth = 1, color = "steelblue") +
  geom_point(size = 2, color = "steelblue") +
  facet_wrap(~ `Klasse 2023`, 
             scales = "free_y",
             labeller = labeller(`Klasse 2023` = c(
               "1" = "Klasse 1 (mest sentral)",
               "2" = "Klasse 2",
               "3" = "Klasse 3",
               "4" = "Klasse 4",
               "5" = "Klasse 5",
               "6" = "Klasse 6 (minst sentral)"
             ))) +
  scale_x_continuous(breaks = seq(2000, 2025, by = 5)) +
  labs(title = "Andel innbyggere 20-29 år etter sentralitetskategori",
       subtitle = "Gjennomsnittlig andel per kommune, 2001-",
       x = "År",
       y = "Andel av befolkningen (%)") +
  theme_minimal() +
  theme(strip.text = element_text(face = "bold"))
```

### Arbeidsledighet etter sentralitetskategori

```{r, warning=FALSE, message=FALSE}
aled_merged <- arbledighet %>%
  mutate(år = as.numeric(as.character(år))) %>%
  left_join(Sentralitet %>% select(kommunenummer, `Klasse 2023`), 
            by = "kommunenummer") %>%
  filter(!is.na(`Klasse 2023`))

# Beregne gjennomsnittlig arbeidsledighet per sentralitetsklasse per år (etter 2008)
aled_snitt <- aled_merged %>%
  filter(år > 2008) %>%
  group_by(år, `Klasse 2023`) %>%
  summarise(gjsnitt_ledighet = mean(prosent_ledige_i_året, na.rm = TRUE),
            .groups = "drop")

# Lage graf - alle klasser i samme plot
ggplot(aled_snitt, aes(x = år, y = gjsnitt_ledighet, 
                        color = factor(`Klasse 2023`),
                        group = `Klasse 2023`)) +
  geom_line(linewidth = 1) +
  geom_point(size = 2) +
  scale_x_continuous(breaks = seq(2009, 2025, by = 2)) +
  scale_color_discrete(name = "Sentralitetsklasse",
                       labels = c("1 (mest sentral)", "2", "3", "4", "5", "6 (minst sentral)")) +
  labs(title = "Arbeidsledighet etter sentralitetskategori",
       subtitle = "Gjennomsnittlig prosent arbeidsledige per kommune, 2009-",
       x = "År",
       y = "Arbeidsledighet (%)") +
  theme_minimal() +
  theme(legend.position = "right")
```

### Sysselsettingsvekst etter sentralitetskategori

```{r, warning=FALSE, message=FALSE}
# Merge sysselsettingdata med sentralitetsdata
syss_merged <- syss %>%
  mutate(år = as.numeric(as.character(år))) %>%
  left_join(Sentralitet %>% select(kommunenummer, `Klasse 2023`), 
            by = "kommunenummer") %>%
  filter(!is.na(`Klasse 2023`))

# Beregne totalt antall sysselsatte per sentralitetsklasse per år
syss_totalt <- syss_merged %>%
  filter(år > 2000) %>%
  group_by(år, `Klasse 2023`) %>%
  summarise(totalt_sysselsatte = sum(Arbeidssted, na.rm = TRUE),
            .groups = "drop")

# Beregne prosentvis vekst år til år
syss_vekst <- syss_totalt %>%
  arrange(`Klasse 2023`, år) %>%
  group_by(`Klasse 2023`) %>%
  mutate(vekst_prosent = (totalt_sysselsatte - lag(totalt_sysselsatte)) / lag(totalt_sysselsatte) * 100) %>%
  ungroup() %>%
  filter(!is.na(vekst_prosent))  # Fjerner første år (ingen vekst å beregne)

# Lage graf - alle klasser i samme plot
ggplot(syss_vekst, aes(x = år, y = vekst_prosent, 
                        color = factor(`Klasse 2023`),
                        group = `Klasse 2023`)) +
  geom_line(linewidth = 1) +
  geom_point(size = 2) +
  geom_hline(yintercept = 0, linetype = "dashed", color = "gray50") +
  scale_x_continuous(breaks = seq(2000, 2025, by = 3)) +
  scale_color_discrete(name = "Sentralitetsklasse",
                       labels = c("1 (mest sentral)", "2", "3", "4", "5", "6 (minst sentral)")) +
  labs(title = "Sysselsettingsvekst etter sentralitetskategori",
       subtitle = "Prosentvis endring fra forrige år, 2001-",
       x = "År",
       y = "Sysselsettingsvekst (%)") +
  theme_minimal() +
  theme(legend.position = "right")
```

### Kvadratmeterpris bolig

```{r, warning=FALSE, message=FALSE}
# Merge boligdata med sentralitetsdata
bolig_merged <- bolig2 %>%
  mutate(år = as.numeric(as.character(år))) %>%
  left_join(Sentralitet %>% select(kommunenummer, `Klasse 2023`), 
            by = "kommunenummer") %>%
  filter(!is.na(`Klasse 2023`))

# Beregne vektet gjennomsnittlig kvadratmeterpris per sentralitetsklasse per år (etter 2002)
# Vektes med antall omsetninger
bolig_vektet <- bolig_merged %>%
  filter(år > 2002) %>%
  group_by(år, `Klasse 2023`) %>%
  summarise(vektet_kvpris = sum(kvpris * antall_omsetninger, na.rm = TRUE) / 
                            sum(antall_omsetninger, na.rm = TRUE),
            .groups = "drop")

# Lage graf - alle klasser i samme plot
ggplot(bolig_vektet, aes(x = år, y = vektet_kvpris, 
                          color = factor(`Klasse 2023`),
                          group = `Klasse 2023`)) +
  geom_line(linewidth = 1) +
  geom_point(size = 2) +
  scale_x_continuous(breaks = seq(2003, 2025, by = 3)) +
  scale_y_continuous(labels = scales::comma) +
  scale_color_discrete(name = "Sentralitetsklasse",
                       labels = c("1 (mest sentral)", "2", "3", "4", "5", "6 (minst sentral)")) +
  labs(title = "Utviklingen i kvadratmeterpriser for boliger etter sentralitetskategori",
       subtitle = "Vektet gjennomsnitt (alle boligtyper), 2003-",
       x = "År",
       y = "Kvadratmeterpris (kr)") +
  theme_minimal() +
  theme(legend.position = "right")
```

```{r, warning=FALSE, message=FALSE}
# Vektet pris per boligtype
bolig_vektet_type <- bolig_merged %>%
  filter(år > 2002) %>%
  group_by(år, `Klasse 2023`, boligtype_txt) %>%
  summarise(vektet_kvpris = sum(kvpris * antall_omsetninger, na.rm = TRUE) / 
                            sum(antall_omsetninger, na.rm = TRUE),
            .groups = "drop")

ggplot(bolig_vektet_type, aes(x = år, y = vektet_kvpris, 
                               color = factor(`Klasse 2023`),
                               linetype = boligtype_txt,
                               group = interaction(`Klasse 2023`, boligtype_txt))) +
  geom_line(linewidth = 1) +
  geom_point(size = 1.5) +
  scale_x_continuous(breaks = seq(2003, 2025, by = 3)) +
  scale_y_continuous(labels = scales::comma) +
  scale_color_discrete(name = "Sentralitetsklasse",
                       labels = c("1 (mest sentral)", "2", "3", "4", "5", "6 (minst sentral)")) +
  scale_linetype_discrete(name = "Boligtype") +
  labs(title = "Utviklingen i kvadratmeterpriser for boliger etter sentralitetskategori",
       subtitle = "Vektet gjennomsnitt etter boligtype, 2003-",
       x = "År",
       y = "Kvadratmeterpris (kr)") +
  theme_minimal() +
  theme(legend.position = "right")
```

### Utvikling i utdanning

```{r, warning=FALSE, message=FALSE}
# Merge utdanningsdata med sentralitetsdata
utd_merged <- utdanning %>%
  mutate(år = as.numeric(as.character(år))) %>%
  left_join(
    Sentralitet %>% 
      select(kommunenummer, `Klasse 2023`) %>%
      distinct(kommunenummer, .keep_all = TRUE),  # Tar kun første forekomst av hver kommune
    by = "kommunenummer"
  ) %>%
  filter(!is.na(`Klasse 2023`))

# Beregne gjennomsnittlig andel per sentralitetsklasse per år
utd_snitt <- utd_merged %>%
  group_by(år, `Klasse 2023`) %>%
  summarise(gjsnitt_andel = mean(utdanand, na.rm = TRUE),
            .groups = "drop")

# Lage graf - alle klasser i samme plot
ggplot(utd_snitt, aes(x = år, y = gjsnitt_andel, 
                       color = factor(`Klasse 2023`),
                       group = `Klasse 2023`)) +
  geom_line(linewidth = 1) +
  geom_point(size = 2) +
  scale_x_continuous(breaks = seq(1970, 2025, by = 5)) +
  scale_color_discrete(name = "Sentralitetsklasse",
                       labels = c("1 (mest sentral)", "2", "3", "4", "5", "6 (minst sentral)")) +
  labs(title = "Andel innbyggere med universitetsutdanning etter sentralitetskategori",
       subtitle = "Gjennomsnittlig andel per kommune (kort + lang), 1971-",
       x = "År",
       y = "Andel med universitetsutdanning (%)") +
  theme_minimal() +
  theme(legend.position = "right")

```

### Utvikling i netto innflytting

```{r, warning=FALSE, message=FALSE}
flytt_merged <- flytt %>%
  mutate(år = as.numeric(as.character(år))) %>%
  left_join(
    Sentralitet %>% 
      select(kommunenummer, `Klasse 2023`) %>%
      distinct(kommunenummer, .keep_all = TRUE),
    by = "kommunenummer"
  ) %>%
  filter(!is.na(`Klasse 2023`))

# Beregne netto utflytting (negativt nettoflytt = utflytting)
# Beregne gjennomsnitt per sentralitetsklasse per år (etter 2010)
flytt_snitt <- flytt_merged %>%
  filter(år > 2010) %>%
  mutate(netto_utflytt = -nettoflyttper1000) %>%  # Gjør om til utflytting (positiv verdi = netto utflytting)
  group_by(år, `Klasse 2023`) %>%
  summarise(gjsnitt_netto_utflytt = mean(netto_utflytt, na.rm = TRUE),
            .groups = "drop")

# Lage fasettert graf
ggplot(flytt_snitt, aes(x = år, y = gjsnitt_netto_utflytt)) +
  geom_line(linewidth = 1, color = "steelblue") +
  geom_point(size = 2, color = "steelblue") +
  geom_hline(yintercept = 0, linetype = "dashed", color = "gray50") +
  facet_wrap(~ `Klasse 2023`, 
             scales = "free_y",
             labeller = labeller(`Klasse 2023` = c(
               "1" = "Klasse 1 (mest sentral)",
               "2" = "Klasse 2",
               "3" = "Klasse 3",
               "4" = "Klasse 4",
               "5" = "Klasse 5",
               "6" = "Klasse 6 (minst sentral)"
             ))) +
  scale_x_continuous(breaks = seq(2011, 2025, by = 3)) +
  labs(title = "Netto utflytting etter sentralitetskategori",
       subtitle = "Gjennomsnittlig netto utflytting per kommune, 2011-",
       x = "År",
       y = "Netto utflytting (antall personer)") +
  theme_minimal() +
  theme(strip.text = element_text(face = "bold"))
```

### Utvikling i netto innpendling

```{r, warning=FALSE, message=FALSE}
pendl_merged <- pendl %>%
  mutate(år = as.numeric(as.character(år))) %>%
  left_join(
    Sentralitet %>% 
      select(kommunenummer, `Klasse 2023`) %>%
      distinct(kommunenummer, .keep_all = TRUE),
    by = "kommunenummer"
  ) %>%
  filter(!is.na(`Klasse 2023`))

# Beregne gjennomsnittlig netto innpendling per sentralitetsklasse per år (etter 2000)
pendl_snitt <- pendl_merged %>%
  filter(år > 2000) %>%
  group_by(år, `Klasse 2023`) %>%
  summarise(gjsnitt_nettopend = mean(nettopend, na.rm = TRUE),
            .groups = "drop")

# Lage fasettert graf
ggplot(pendl_snitt, aes(x = år, y = gjsnitt_nettopend)) +
  geom_line(linewidth = 1, color = "steelblue") +
  geom_point(size = 2, color = "steelblue") +
  geom_hline(yintercept = 0, linetype = "dashed", color = "gray50") +
  facet_wrap(~ `Klasse 2023`, 
             scales = "free_y",
             labeller = labeller(`Klasse 2023` = c(
               "1" = "Klasse 1 (mest sentral)",
               "2" = "Klasse 2",
               "3" = "Klasse 3",
               "4" = "Klasse 4",
               "5" = "Klasse 5",
               "6" = "Klasse 6 (minst sentral)"
             ))) +
  scale_x_continuous(breaks = seq(2001, 2025, by = 5)) +
  labs(title = "Netto innpendling etter sentralitetskategori",
       subtitle = "Gjennomsnittlig netto innpendling per kommune, 2001-",
       x = "År",
       y = "Netto innpendling (antall personer)") +
  theme_minimal() +
  theme(strip.text = element_text(face = "bold"))
```

## Korrelasjoner

```{r}
# Hjelpefunksjoner (standardisering av rensing + generell korrelasjon)

# Fyller ut kommunenummer til 4-sifret streng
std_k <- function(df, k = kommunenummer) {
  df %>%
    mutate({{ k }} := str_pad(as.character({{ k }}), 4, "left", "0"))}

# Gjør år om til heltall (for å unngå problemer ved join)
std_year <- function(df, year = år) {
  df %>%
    mutate({{ year }} := as.integer({{ year }}))}

# Generelt: beregn korrelasjon gruppert på år
cor_by_year <- function(df, x, y, year = år) {
  df %>%
    group_by({{ year }}) %>%
    summarise(cor = cor({{ x }}, {{ y }}, use = "complete.obs"), .groups = "drop") %>%
    arrange({{ year }})}

```

```{r}
# Ofte brukte mellomdatasett (beregnes en gang og gjenbrukes i flere join)

# Andel 20–29 år + folketall (brukes svært ofte videre)
andel_20_29 <- demografi_total %>%
  std_k(kommunenummer) %>%
  std_year(år) %>%
  summarise(
    folketall = sum(bef, na.rm = TRUE),
    bef_20_29 = sum(bef[aldersgruppe == "20-29"], na.rm = TRUE),
    .by = c(kommunenummer, år)
  ) %>%
  mutate(andel_20_29 = bef_20_29 / folketall) %>%
  select(kommunenummer, år, folketall, andel_20_29)

# Sentralitet: lag langt format (kommunenummer, år, indeks)
sent_long <- Sentralitet %>%
  clean_names() %>%
  select(kommunenummer, indeks_2020, indeks_2023) %>%
  std_k(kommunenummer) %>%
  summarise(
    indeks_2020 = if (all(is.na(indeks_2020))) NA_real_ else max(indeks_2020, na.rm = TRUE),
    indeks_2023 = if (all(is.na(indeks_2023))) NA_real_ else max(indeks_2023, na.rm = TRUE),
    .by = kommunenummer
  ) %>%
  pivot_longer(
    cols = starts_with("indeks_"),
    names_to = "år",
    values_to = "indeks"
  ) %>%
  mutate(år = readr::parse_number(år)) %>%
  select(kommunenummer, år, indeks)

# Arbeidsledighet: standardiser variabelnavn til ledig
ledig <- arbledighet %>%
  std_k(kommunenummer) %>%
  std_year(år) %>%
  transmute(kommunenummer, år, ledig = prosent_arbledig) %>%
  filter(!is.na(ledig))


# Enebolig kvadratmeterpris
kvpris_ene <- bolig %>%
  std_k(kommunenummer) %>%
  std_year(år) %>%
  filter(boligtype_txt == "Enebolig") %>%
  summarise(
    kvpris = mean(kvpris, na.rm = TRUE),
    .by = c(kommunenummer, år)
  )

# Høyere utdanning (kort + lang slått sammen til "andel_hoyere")
andel_hoyere <- utdanning %>%
  std_k(kommunenummer) %>%
  std_year(år) %>%
  summarise(
    andel_hoyere = sum(utdanand, na.rm = TRUE),
    .by = c(kommunenummer, år)
  )

# Flytting: utflytting/innflytting/netto (per 1000 – mean-aggregert er som regel mest robust)
flytt_std <- flytt %>%
  std_k(kommunenummer) %>%
  std_year(år) %>%
  summarise(
    utflytt_per1000     = mean(utper1000, na.rm = TRUE),
    innflytt_per1000    = mean(innper1000, na.rm = TRUE),
    nettoflytt_per1000  = mean(nettoflyttper1000, na.rm = TRUE),
    .by = c(kommunenummer, år)
  )

# Pendling per 1000: innpendling/utpendling + pendlingsbalanse (netto)
pendl_std <- pendl %>%
  std_k(kommunenummer) %>%
  std_year(år) %>%
  summarise(
    Innpendlere     = mean(Innpendlere, na.rm = TRUE),
    Utpendlere      = mean(Utpendlere, na.rm = TRUE),
    nettopend    = mean(nettopend, na.rm = TRUE),
    .by = c(kommunenummer, år)
  )
```

# folketall vs andel_20_29（2013, 2023）

```{r}
cor_folk_2013_2023 <- andel_20_29 %>%
  filter(år %in% c(2013, 2023)) %>%
  cor_by_year(folketall, andel_20_29)
cor_folk_2013_2023
```

# sentralitet vs andel_20_29（2020, 2023）

```{r}
cor_sent_2020_2023 <- andel_20_29 %>%
  filter(år %in% c(2020, 2023)) %>%
  left_join(sent_long, by = c("kommunenummer", "år")) %>%
  cor_by_year(indeks, andel_20_29)
cor_sent_2020_2023
```

# sentralitet vs arbeidsledighet（2020, 2023）

```{r}
cor_ledig_2020_2023 <- ledig %>%
  filter(år %in% c(2020, 2023)) %>%
  left_join(sent_long, by = c("kommunenummer", "år")) %>%
  cor_by_year(indeks, ledig)
cor_ledig_2020_2023
```

# sentralitet vs bolig kvpris（Enebolig, 2020, 2023）

```{r}
cor_bolig_2020_2023 <- kvpris_ene %>%
  filter(år %in% c(2020, 2023)) %>%
  left_join(sent_long, by = c("kommunenummer", "år")) %>%
  cor_by_year(indeks, kvpris)
cor_bolig_2020_2023
```

# sentralitet vs andel høyere utdanning（2020, 2023）

```{r}
cor_utd_2020_2023 <- andel_hoyere %>%
  filter(år %in% c(2020, 2023)) %>%
  left_join(sent_long, by = c("kommunenummer", "år")) %>%
  cor_by_year(indeks, andel_hoyere)
cor_utd_2020_2023
```

# sentralitet vs utflytting per1000（2020, 2023）

```{r}
cor_utflytt_2020_2023 <- flytt_std %>%
  filter(år %in% c(2020, 2023)) %>%
  left_join(sent_long, by = c("kommunenummer", "år")) %>%
  cor_by_year(indeks, utflytt_per1000)
cor_utflytt_2020_2023
```

# sentralitet vs innpend per1000（2020, 2023）

```{r}
cor_innpend_2020_2023 <- pendl_std %>%
  filter(år %in% c(2020, 2023), !is.na(Innpendlere)) %>%
  left_join(sent_long, by = c("kommunenummer", "år")) %>%
  cor_by_year(indeks, Innpendlere)
cor_innpend_2020_2023
```

# sentralitet vs utpend per1000（2020, 2023）

```{r}
cor_utpend_2020_2023 <- pendl_std %>%
  filter(år %in% c(2020, 2023), !is.na(Utpendlere)) %>%
  left_join(sent_long, by = c("kommunenummer", "år")) %>%
  cor_by_year(indeks, Utpendlere)
cor_utpend_2020_2023
```

# ledig vs andel_20_29（2013, 2023）

```{r}
cor_ledig_andel20_29_2013_2023 <- andel_20_29 %>%
  filter(år %in% c(2013, 2023)) %>%
  left_join(ledig, by = c("kommunenummer", "år")) %>%
  cor_by_year(ledig, andel_20_29)
cor_ledig_andel20_29_2013_2023
```

# ledig vs bolig kvpris（Enebolig, 2013, 2023）

```{r}
cor_ledig_bolig_2013_2023 <- kvpris_ene %>%
  filter(år %in% c(2013, 2023)) %>%
  left_join(ledig, by = c("kommunenummer", "år")) %>%
  cor_by_year(ledig, kvpris)
cor_ledig_bolig_2013_2023
```

# ledig vs andel_hoyere（2013, 2023）

```{r}
cor_ledig_utd_2013_2023 <- andel_hoyere %>%
  filter(år %in% c(2013, 2023)) %>%
  left_join(ledig, by = c("kommunenummer", "år")) %>%
  cor_by_year(ledig, andel_hoyere)
cor_ledig_utd_2013_2023
```

# ledig vs flytt（brutto=utflytt, netto=nettoflytt）（2013, 2023）

```{r}
cor_ledig_flytt_2013_2023 <- flytt_std %>%
  filter(år %in% c(2013, 2023)) %>%
  left_join(ledig, by = c("kommunenummer", "år")) %>%
  mutate(
    utflytt_per1000     = if_else(is.finite(utflytt_per1000), utflytt_per1000, NA_real_),
    nettoflytt_per1000  = if_else(is.finite(nettoflytt_per1000), nettoflytt_per1000, NA_real_),
    ledig               = if_else(is.finite(ledig), ledig, NA_real_)
  ) %>%
  group_by(år) %>%
  summarise(
    cor_brutto = cor(ledig, utflytt_per1000, use = "complete.obs"),
    cor_netto  = cor(ledig, nettoflytt_per1000, use = "complete.obs"),
    .groups = "drop"
  ) %>%
  arrange(år)

cor_ledig_flytt_2013_2023

```

# ledig vs pendl（brutto=utpend, netto=nettopend）（2013, 2023）

```{r}
cor_ledig_utpend_2013_2023 <- pendl_std %>%
  filter(år %in% c(2013, 2023)) %>%
  left_join(ledig, by = c("kommunenummer", "år")) %>%
  group_by(år) %>%
  summarise(
    cor_brutto = cor(ledig, Utpendlere, use = "complete.obs"),
    cor_netto  = cor(ledig, nettopend, use = "complete.obs"),
    .groups = "drop"
  ) %>%
  arrange(år)
cor_ledig_utpend_2013_2023
```

# bolig kvpris vs andel_hoyere（2013, 2023）

```{r}
cor_bolig_utd_2013_2023 <- kvpris_ene %>%
  filter(år %in% c(2013, 2023)) %>%
  left_join(andel_hoyere, by = c("kommunenummer", "år")) %>%
  cor_by_year(kvpris, andel_hoyere)
cor_bolig_utd_2013_2023
```

# bolig kvpris vs andel_20_29（2013, 2023）

```{r}
cor_bolig_andel20_29_2013_2023 <- kvpris_ene %>%
  filter(år %in% c(2013, 2023)) %>%
  left_join(andel_20_29, by = c("kommunenummer", "år")) %>%
  cor_by_year(kvpris, andel_20_29)
cor_bolig_andel20_29_2013_2023
```

# bolig kvpris vs innpend per1000（2013, 2023）

```{r}
cor_bolig_innpend_2013_2023 <- kvpris_ene %>%
  filter(år %in% c(2013, 2023)) %>%
  left_join(pendl_std %>% select(kommunenummer, år, Innpendlere),
            by = c("kommunenummer", "år")) %>%
  cor_by_year(kvpris, Innpendlere)
cor_bolig_innpend_2013_2023
```

# bolig kvpris vs utpend per1000（2013, 2023）

```{r}
cor_bolig_utpend_2013_2023 <- kvpris_ene %>%
  filter(år %in% c(2013, 2023)) %>%
  left_join(pendl_std %>% select(kommunenummer, år, Utpendlere),
            by = c("kommunenummer", "år")) %>%
  cor_by_year(kvpris, Utpendlere)
cor_bolig_utpend_2013_2023
```

# bolig kvpris vs utflytt per1000（2013, 2023）

```{r}
cor_bolig_utflytt_2013_2023 <- kvpris_ene %>%
  filter(år %in% c(2013, 2023)) %>%
  left_join(flytt_std %>% select(kommunenummer, år, utflytt_per1000),
            by = c("kommunenummer", "år")) %>%
  cor_by_year(kvpris, utflytt_per1000)
cor_bolig_utflytt_2013_2023
```

# bolig kvpris vs innflytt per1000（2013, 2023）

```{r}
cor_bolig_innflytt_2013_2023 <- kvpris_ene %>%
  filter(år %in% c(2013, 2023)) %>%
  left_join(flytt_std %>% select(kommunenummer, år, innflytt_per1000),
            by = c("kommunenummer", "år")) %>%
  cor_by_year(kvpris, innflytt_per1000)
cor_bolig_innflytt_2013_2023
```

# nettoflytt per1000 vs andel_20_29（2013, 2023）

```{r}
cor_nettoflytt_andel20_29_2013_2023 <- flytt_std %>%
  filter(år %in% c(2013, 2023)) %>%
  left_join(andel_20_29, by = c("kommunenummer", "år")) %>%
  cor_by_year(nettoflytt_per1000, andel_20_29)
cor_nettoflytt_andel20_29_2013_2023
```

# nettoflytt per1000 vs netto utpend（= nettopend）（2013, 2023）

```{r}
cor_nettoflytt_netto_utpend_2013_2023 <- flytt_std %>%
  filter(år %in% c(2013, 2023)) %>%
  left_join(pendl_std %>% select(kommunenummer, år, nettopend),
            by = c("kommunenummer", "år")) %>%
  cor_by_year(nettoflytt_per1000, nettopend)
cor_nettoflytt_netto_utpend_2013_2023

```

# netto utpendling og bolig kvpris i tilgrensende kommuner

```{r}
dsn <- "WFS:https://wfs.geonorge.no/skwms1/wfs.inspire-au?service=WFS"

# Kommunegrenser + naboskap
sf::sf_use_s2(FALSE)

kommune_sf <- st_read(dsn, layer = "au:AdministrativeUnit", quiet = TRUE) %>%
  rename(kommunenummer = nationalCode) %>%
  mutate(kommunenummer = stringr::str_pad(as.character(kommunenummer), 4, "left", "0")) %>%
  st_make_valid()

nb <- spdep::poly2nb(kommune_sf, queen = TRUE)

# Lag edge-list i (kommune) -> j (nabo), og map til kommunenummer
knr <- kommune_sf$kommunenummer
edges_knr <- dplyr::bind_rows(lapply(seq_along(nb), function(i) {
  j <- nb[[i]]
  if (length(j) == 0) return(NULL)
  tibble::tibble(kommunenummer = knr[i], nabo_knr = knr[j])
})) %>%
  dplyr::distinct()

# Enebolig kvpris per kommune-år (unik) + nabo-gjennomsnitt
kvpris_ene <- bolig %>%
  mutate(
    kommunenummer = stringr::str_pad(as.character(kommunenummer), 4, "left", "0"),
    år = as.integer(år)
  ) %>%
  filter(boligtype_txt == "Enebolig") %>%
  summarise(kvpris = mean(kvpris, na.rm = TRUE), .by = c(kommunenummer, år)) %>%
  mutate(kvpris = dplyr::if_else(is.finite(kvpris), kvpris, NA_real_))

kvpris_nabo_mean <- edges_knr %>%
  left_join(kvpris_ene, by = c("nabo_knr" = "kommunenummer")) %>%
  summarise(kvpris_nabo_mean = mean(kvpris, na.rm = TRUE), .by = c(kommunenummer, år))

# Koble til netto utpendling og beregn korrelasjon
cor_netto_utpend_nabo_kvpris_2013_2023 <- pendl_std %>%
  select(kommunenummer, år, nettopend) %>%
  left_join(kvpris_nabo_mean, by = c("kommunenummer", "år")) %>%
  filter(år %in% c(2013, 2023)) %>%
  summarise(
    cor = cor(nettopend, kvpris_nabo_mean, use = "complete.obs"),
    .by = år
  ) %>%
  arrange(år)
cor_netto_utpend_nabo_kvpris_2013_2023

```

# Paneldata, årlig endring i folketall og sysselsetting

```{r}
folk_syss_panel <- demografi_total %>%
  std_k(kommunenummer) %>%
  std_year(år) %>%
  summarise(
    folketall = sum(bef, na.rm = TRUE),
    .by = c(kommunenummer, år)
  ) %>%
  left_join(
    syss %>%
      std_k(kommunenummer) %>%
      std_year(år) %>%
      select(kommunenummer, år, syss = Arbeidssted),
    by = c("kommunenummer", "år")
  ) %>%
  arrange(kommunenummer, år) %>%
  group_by(kommunenummer) %>%
  mutate(
    d_folketall = folketall - lag(folketall),
    d_syss      = syss - lag(syss)
  ) %>%
  ungroup()

cor_folk_syss <- folk_syss_panel %>%
  group_by(kommunenummer) %>%
  summarise(
    n_obs = sum(complete.cases(d_folketall, d_syss)),
    cor_folk_syss = {
      if (n_obs >= 2) {
        cor(d_folketall, d_syss, use = "complete.obs")
      } else {
        NA_real_
      }
    },
    .groups = "drop"
  )

cor_folk_syss


cor_folk_syss %>%
  summarise(
    n_komm = n(),
    mean = mean(cor_folk_syss, na.rm = TRUE),
    median = median(cor_folk_syss, na.rm = TRUE),
    sd = sd(cor_folk_syss, na.rm = TRUE),
    min = min(cor_folk_syss, na.rm = TRUE),
    max = max(cor_folk_syss, na.rm = TRUE),
    n_na = sum(is.na(cor_folk_syss))
  )



```

# Paneldata, årlig endring i prosentvis arbeidsledighet og årlig prosentvise endring i sysselsetting

```{r}

ledig_syss_panel <- ledig %>%
  left_join(
    syss %>%
      std_k(kommunenummer) %>%
      std_year(år) %>%
      select(kommunenummer, år, syss = Arbeidssted),
    by = c("kommunenummer", "år")
  ) %>%
  arrange(kommunenummer, år) %>%
  group_by(kommunenummer) %>%
  mutate(
    d_ledig = ledig - lag(ledig),
    g_syss_pct = 100 * (syss / lag(syss) - 1)
  ) %>%
  ungroup()

# Korrelasjon per kommune 
cor_ledig_syss <- ledig_syss_panel %>%
  group_by(kommunenummer) %>%
  summarise(
    n_obs = sum(complete.cases(d_ledig, g_syss_pct)),
    sd_ledig = sd(d_ledig, na.rm = TRUE),
    sd_syss  = sd(g_syss_pct, na.rm = TRUE),

    cor_ledig_syss = {
      if (n_obs >= 2 && sd_ledig > 0 && sd_syss > 0) {
        cor(d_ledig, g_syss_pct, use = "complete.obs")
      } else {
        NA_real_
      }
    },
    .groups = "drop"
  )

cor_ledig_syss


```

# Paneldata, årlig endring i boligpriser og årlig netto innflytting pr 1000 innbyggere

```{r}

bolig_flytt_panel <- kvpris_ene %>%
  std_k(kommunenummer) %>%
  std_year(år) %>%
  select(kommunenummer, år, kvpris) %>%
  filter(is.finite(kvpris)) %>%
  inner_join(
    flytt_std %>%
      std_k(kommunenummer) %>%
      std_year(år) %>%
      select(kommunenummer, år, nettoflytt_per1000) %>%
      filter(is.finite(nettoflytt_per1000)),
    by = c("kommunenummer", "år")
  ) %>%
  arrange(kommunenummer, år) %>%
  group_by(kommunenummer) %>%
  mutate(
    d_kvpris     = kvpris - lag(kvpris),
    d_nettoflytt = nettoflytt_per1000 - lag(nettoflytt_per1000)
  ) %>%
  ungroup()

bolig_flytt_diff <- bolig_flytt_panel %>%
  filter(is.finite(d_kvpris), is.finite(d_nettoflytt))

cor_bolig_nettoflytt <- bolig_flytt_diff %>%
  group_by(kommunenummer) %>%
  summarise(
    n_obs = n(),
    sd_kvpris = sd(d_kvpris, na.rm = TRUE),
    sd_flytt  = sd(d_nettoflytt, na.rm = TRUE),
    cor_bolig_nettoflytt = {
      if (n_obs >= 2 && sd_kvpris > 0 && sd_flytt > 0) {
        cor(d_kvpris, d_nettoflytt, use = 'complete.obs')
      } else {
        NA_real_
      }
    },
    .groups = "drop"
  )

cor_bolig_nettoflytt

```

# Paneldata, årlig prosentvis endring i sysselsetting og årlig endring i boligpriser

```{r}

syss_bolig_panel <- syss %>%
  std_k(kommunenummer) %>%
  std_year(år) %>%
  select(kommunenummer, år, syss = Arbeidssted) %>%
  filter(is.finite(syss)) %>%
  inner_join(
    kvpris_ene %>%
      std_k(kommunenummer) %>%
      std_year(år) %>%
      select(kommunenummer, år, kvpris) %>%
      filter(is.finite(kvpris)),
    by = c("kommunenummer", "år")
  ) %>%
  arrange(kommunenummer, år) %>%
  group_by(kommunenummer) %>%
  mutate(
    g_syss_pct = 100 * (syss / lag(syss) - 1),  # prosentvis endring i sysselsetting
    d_kvpris   = kvpris - lag(kvpris)           # årlig endring i boligpriser
  ) %>%
  ungroup()

syss_bolig_diff <- syss_bolig_panel %>%
  filter(is.finite(g_syss_pct), is.finite(d_kvpris))

cor_syss_bolig <- syss_bolig_diff %>%
  group_by(kommunenummer) %>%
  summarise(
    n_obs = n(),
    sd_syss  = sd(g_syss_pct, na.rm = TRUE),
    sd_kvpris = sd(d_kvpris, na.rm = TRUE),
    cor_syss_bolig = {
      if (n_obs >= 2 && sd_syss > 0 && sd_kvpris > 0) {
        cor(g_syss_pct, d_kvpris, use = 'complete.obs')
      } else {
        NA_real_
      }
    },
    .groups = "drop"
  )

cor_syss_bolig

```

# Paneldata, årlige endring i innpendling pr 1000 innbyggere og årlig prosentvis endring i sysselsetting

```{r}

pendl_syss_panel <- pendl_std %>%
  std_k(kommunenummer) %>%
  std_year(år) %>%
  select(kommunenummer, år, Innpendlere) %>%
  filter(is.finite(Innpendlere)) %>%
  inner_join(
    syss %>%
      std_k(kommunenummer) %>%
      std_year(år) %>%
      select(kommunenummer, år, syss = Arbeidssted) %>%
      filter(is.finite(syss)),
    by = c("kommunenummer", "år")
  ) %>%
  arrange(kommunenummer, år) %>%
  group_by(kommunenummer) %>%
  mutate(
    d_innpend = Innpendlere - lag(Innpendlere),  # årlig endring i innpendling
    g_syss_pct = 100 * (syss / lag(syss) - 1)            # % endring i sysselsetting
  ) %>%
  ungroup()

pendl_syss_diff <- pendl_syss_panel %>%
  filter(is.finite(d_innpend), is.finite(g_syss_pct))

cor_innpend_syss <- pendl_syss_diff %>%
  group_by(kommunenummer) %>%
  summarise(
    n_obs = n(),
    sd_innpend = sd(d_innpend, na.rm = TRUE),
    sd_syss    = sd(g_syss_pct, na.rm = TRUE),
    cor_innpend_syss = {
      if (n_obs >= 2 && sd_innpend > 0 && sd_syss > 0) {
        cor(d_innpend, g_syss_pct, use = 'complete.obs')
      } else {
        NA_real_
      }
    },
    .groups = "drop"
  )

cor_innpend_syss

```

# 4.Sammenhengen mellom befolkning og sysselsetting

```{r}
# Dette konstruerer et paneldatasett på formen (kommunenummer, år, befolkning, sysselsetting).
# Siden datakildene dekker ulike år, avgrenses utvalget automatisk til observasjoner som finnes i begge.

panel_bef_syss <- demografi_total %>%
  # Standardiser nøkkelvariabler (kommunenummer som 4-sifret streng og år som heltall)
  mutate(
    kommunenummer = stringr::str_pad(as.character(kommunenummer), 4, "left", "0"),
    år = as.integer(år)
  ) %>%
  # Aggreger til total befolkning per kommune og år (summerer over aldersgrupper)
  group_by(kommunenummer, år) %>%
  summarise(
    befolkning = sum(bef, na.rm = TRUE),
    .groups = "drop"
  ) %>%
  # Koble på sysselsetting fra syss (arbeidssted) uten å lagre mellomdatasett
  left_join(
    syss %>%
      mutate(
        kommunenummer = stringr::str_pad(as.character(kommunenummer), 4, "left", "0"),
        år = as.integer(år),
        sysselsetting = Arbeidssted
      ) %>%
      select(kommunenummer, år, sysselsetting),
    by = c("kommunenummer", "år")
  ) %>%
  # Beholder kun kommune-år som finnes i begge datakilder (implisitt felles år) og som har gyldige verdier
  filter(
    !is.na(befolkning),
    !is.na(sysselsetting)
  )

```

```{r}
# Pooled regresjon (uten kommune- og årsspesifikasjon)

# Konstruerer et paneldatasett på kommune-år-nivå (kommunenummer, år, befolkning, sysselsetting).
# Utvalget begrenses til kommune-år-observasjoner som finnes i begge datakilder.

m_pooled <- lm(sysselsetting ~ befolkning, data = panel_bef_syss)
```

```{r}
# Regresjon med faste effekter for både kommune og år (two-way fixed effects)

# Kommune-faste effekter kontrollerer for tidinvariante kommuneegenskaper, mens år-faste effekter kontrollerer for felles nasjonale sjokk og trender. Standardfeil er klustret på kommunenivå.

m_fe <- fixest::feols(
  sysselsetting ~ befolkning | kommunenummer + år,
  data = panel_bef_syss,
  cluster = ~ kommunenummer
)

```

```{r}
# Tabellen sammenligner koeffisienten til befolkning i pooled-modellen og i FE-modellen.
# Dette gjør det enkelt å se hvordan kontroll for kommune- og årsfaste effekter påvirker estimatet.

modelsummary(
  list(
    "Pooled OLS" = m_pooled,
    "Kommune + år FE" = m_fe
  ),
  stars = TRUE,
  statistic = "({std.error})",
  gof_omit = "IC|Log|Adj|F|RMSE"
)

```

Sammenlign resultatene for disse to regresjonsmodellene:

I den pooled regresjonen er sysselsetting den avhengige variabelen og
befolkning forklaringsvariabelen. Modellen skiller ikke mellom kommuner
og år, men behandler alle kommune-år-observasjoner samlet. Estimatet
utnytter derfor både forskjeller mellom kommuner og endringer innen
samme kommune over tid for å beskrive sammenhengen mellom befolkning og
sysselsetting. Koeffisienten på 0,696 innebærer at en økning i
befolkningen på en person i gjennomsnitt er assosiert med om lag 0,696
flere sysselsatte.

Når faste effekter for både kommuner og år inkluderes, kontrollerer
modellen for kommune-spesifikke faktorer som er konstante over tid, samt
felles nasjonale sjokk i hvert år. I denne spesifikasjonen identifiseres
sammenhengen mellom befolkning og sysselsetting utelukkende ved hjelp av
variasjon innen samme kommune over tid. Koeffisienten på 0,601 innebærer
at en økning i befolkningen på en person innen en kommune i gjennomsnitt
er assosiert med om lag 0,601 flere sysselsatte.

At koeffisienten i modellen med faste effekter er lavere enn i den
pooled regresjonen, indikerer at en del av den positive sammenhengen i
pooled modellen skyldes varige strukturelle forskjeller mellom kommuner
som kontrolleres for når faste effekter inkluderes.

Sammenlign med resultater for korrelasjonskoeﬀisienter i deloppgaven
foran:

Kan resultatene fra slike regresjonsmodeller i større grad enn
korrelasjonskoeﬀisienten tolkes kausalt?

Resultatene fra regresjonsmodellene kan i større grad enn en enkel
korrelasjonskoeffisient tolkes kausalt. En korrelasjonskoeffisient viser
kun om to variabler samvarierer. Den kontrollerer ikke for andre
forhold. Regresjonsmodellene kontrollerer derimot for flere viktige
faktorer. Når faste effekter for kommuner og år inkluderes, tas det
hensyn til både varige forskjeller mellom kommuner og felles sjokk som
rammer alle kommuner i samme år. Estimatene bygger da på endringer innen
samme kommune over tid. Dette gir et bedre grunnlag for kausal tolkning.
Likevel kan resultatene ikke tolkes som fullt ut kausale. Det kan
fortsatt finnes omvendt kausalitet og tidsvarierende forhold som ikke er
kontrollert for i modellen.

# 6. En multippel regresjonsmodell for folketallsutvikling

```{r}
# Kommunenummer -> fylkesnummer -> landsdel
# Forsøk også å ta innen dummyvariabel for landsdel (for eksempel sør, vest, øst, nord, og Trøndelag)
add_landsdel <- function(df, knr = kommunenummer) {
  df %>%
    mutate(
      fylke = as.integer(substr(!!rlang::ensym(knr), 1, 2)),
      landsdel = case_when(
        fylke %in% c(3, 31, 32, 33, 34) ~ "øst", # Øst: Oslo + Østfold/Akershus/Buskerud/Innlandet
        fylke %in% c(39, 40, 42) ~ "sør",        # Sør: Vestfold/Telemark/Agder
        fylke %in% c(11, 46, 15) ~ "vest",       # Vest: Rogaland/Vestland/Møre og Romsdal
        fylke %in% c(50) ~ "Trøndelag",          # Trøndelag
        fylke %in% c(18, 55, 56) ~ "nord",       # Nord: Nordland/Troms/Finnmark
        TRUE ~ NA_character_
      ), landsdel = factor(landsdel, levels = c("øst", "sør", "vest", "Trøndelag", "nord")))}

# Fastsetter sentralitetsindeksen til verdien i 2023 (anbefalt som tilnærmet tidsinvariant mål)
sent_fixed <- sent_long %>%
  filter(år == 2023) %>%
  select(kommunenummer, sentralitet = indeks)
```

```{r}
# Samler alle variablene som brukes i oppgaven i datasettet df_6 før estimering av regresjonsmodell
df_6 <- andel_20_29 %>%
  transmute(
    kommunenummer = stringr::str_pad(as.character(kommunenummer), 4, "left", "0"),
    år = as.integer(år), folketall, andel_20_29) %>%
  add_landsdel(kommunenummer) %>% 
  left_join(sent_fixed, by = "kommunenummer") %>%   
  left_join(ledig %>% rename(arbeidsledighet_pct = ledig), by = c("kommunenummer", "år")) %>%
  left_join(andel_hoyere %>% rename(hoyere_utdanning_andel = andel_hoyere), by = c("kommunenummer", "år")) %>%
  left_join(pendl_std %>% 
              select(kommunenummer, år, pendlingsbalanse) %>%
              rename(netto_innpendling_per1000 = pendlingsbalanse), by = c("kommunenummer", "år")) %>%
  left_join(flytt_std %>%
              select(kommunenummer, år, nettoflytt_per1000) %>%
              mutate(netto_utflytting_per1000 = -nettoflytt_per1000) %>%
              select(-nettoflytt_per1000), by = c("kommunenummer", "år")) %>%
  left_join(kvpris_ene %>% select(kommunenummer, år, kvpris), by = c("kommunenummer", "år")) %>%
  left_join(syss %>%
      mutate(kommunenummer = stringr::str_pad(as.character(kommunenummer), 4, "left", "0"), år = as.integer(år)) %>%
      transmute(kommunenummer, år, sysselsetting = Arbeidssted), by = c("kommunenummer", "år")) %>%
  mutate(
    sysselsetting_per1000 = 1000 * sysselsetting / folketall,
    ln_boligpris = if_else(is.finite(kvpris) & kvpris > 0, log(kvpris), NA_real_)
  )

```

### start-år-modell

```{r}
# Forklaringsvariabler som inngår i modellen
x_cols <- c("sentralitet","arbeidsledighet_pct","hoyere_utdanning_andel",
            "sysselsetting_per1000","netto_innpendling_per1000",
            "netto_utflytting_per1000","ln_boligpris","andel_20_29")

# Identifiserer det tidligste året med komplette observasjoner for hver kommune
df_6_startyear <- df_6 %>%
  arrange(kommunenummer, år) %>%
  group_by(kommunenummer) %>%
  summarise(
    start_år = suppressWarnings(min(år[complete.cases(across(all_of(c("folketall", x_cols))))])),
    end_år   = suppressWarnings(max(år[is.finite(folketall)])),
    .groups = "drop"
  ) %>%
  filter(is.finite(start_år), is.finite(end_år), start_år < end_år)

# Henter forklaringsvariabler og folketall fra startåret
df_6_X_start <- df_6 %>%
  inner_join(df_6_startyear, by = "kommunenummer") %>%
  filter(år == start_år) %>%
  select(kommunenummer, landsdel, start_år, folketall_start = folketall, all_of(x_cols))

# Henter folketall fra sluttåret
df_6_y_end <- df_6 %>%
  inner_join(df_6_startyear, by = "kommunenummer") %>%
  filter(år == end_år) %>%
  select(kommunenummer, end_år, folketall_end = folketall)

# Konstruerer tverrsnittsdatasett og beregner samlet folketallsvekst
df_6_csA <- df_6_X_start %>%
  inner_join(df_6_y_end, by = "kommunenummer") %>%
  mutate(
    folketallsvekst = 100 * (folketall_end - folketall_start) / folketall_start
  ) %>%
  filter(is.finite(folketallsvekst)) %>%
  filter(complete.cases(across(all_of(c("folketallsvekst", x_cols, "landsdel")))))

# Modell A: forklaringsvariabler målt i startåret
m_6A <- lm(
  folketallsvekst ~ sentralitet + arbeidsledighet_pct + hoyere_utdanning_andel +
    sysselsetting_per1000 + netto_innpendling_per1000 + netto_utflytting_per1000 +
    ln_boligpris + andel_20_29 + factor(landsdel),
  data = df_6_csA
)
summary(m_6A)

# Denne modellen er en start-år-modell
# start_år angir det tidligste året med komplette forklaringsvariabler for hver kommune
# end_år angir det siste året med tilgjengelige folketall
# Den avhengige variabelen er kommunens samlede prosentvise folketallsvekst over hele observasjonsperioden
# Alle forklaringsvariabler er målt i startåret
# Sentralitet er representert ved verdien i 2023 som et tilnærmet tidsinvariant strukturelt mål
# Øst fungerer som referansekategori for landsdel
# Koeffisientene for øvrige landsdeler viser gjennomsnittlige forskjeller relativt til Østlandet,
# kontrollert for øvrige forklaringsvariabler
```

### periode-gjennomsnitt-modell

```{r}
# Beregner periodegjennomsnitt for forklaringsvariablene
# For hver kommune tas gjennomsnittet av hver forklaringsvariabel
# over hele observasjonsperioden, fra start_år til end_år.
# Denne tilnærmingen fanger opp kommunens langsiktige, gjennomsnittlige
# strukturelle kjennetegn, snarere enn nivået i et enkelt år.

df_6_X_mean <- df_6 %>%
  inner_join(df_6_startyear, by = "kommunenummer") %>%
  filter(år >= start_år, år <= end_år) %>%
  group_by(kommunenummer, start_år, end_år) %>%
  summarise(
    across(all_of(x_cols), ~ mean(.x, na.rm = TRUE)),
    landsdel = first(landsdel), 
    folketall_start = first(folketall[år == start_år]),
    .groups = "drop"
  )

# Konstruerer tverrsnittsdatasett for modell B ved å kombinere
# periodegjennomsnittlige forklaringsvariabler med folketall i sluttåret
df_6_csB <- df_6_X_mean %>%
  inner_join(df_6_y_end, by = "kommunenummer") %>%
  mutate(
    folketallsvekst = 100 * (folketall_end - folketall_start) / folketall_start
  ) %>%
  filter(is.finite(folketallsvekst)) %>%
  filter(complete.cases(across(all_of(c("folketallsvekst", x_cols, "landsdel")))))

# Modell B: periode-gjennomsnitt-modell
# Forklaringsvariablene representerer gjennomsnittlige nivåer
# over hele observasjonsperioden for hver kommune
m_6B <- lm(
  folketallsvekst ~ sentralitet + arbeidsledighet_pct + hoyere_utdanning_andel +
    sysselsetting_per1000 + netto_innpendling_per1000 + netto_utflytting_per1000 +
    ln_boligpris + andel_20_29 + landsdel,
  data = df_6_csB
)
summary(m_6B)

# Den avhengige variabelen er kommunens samlede prosentvise folketallsvekst, identisk definert som i modell A.
# Forklaringsvariablene er definert som gjennomsnitt over perioden fra start_år til end_år, og reflekterer langsiktige strukturelle forhold.
# Sentralitet er representert ved verdien i 2023 og er konstant over perioden, slik at periodegjennomsnittet tilsvarer denne faste verdien.
# Denne modellformuleringen kan tolkes som en sammenheng mellom kommunens gjennomsnittlige kjennetegn og langsiktig befolkningsutvikling, men gir ikke grunnlag for kausale tolkninger.

```

### FE-modell

```{r}
# Paneldataanalyse med faste effekter (Fixed Effects)

# Konstruerer årlig befolkningsvekst som log-differanse
# Log-differansen i folketall mellom to påfølgende år
# kan tolkes som tilnærmet prosentvis årlig befolkningsvekst.
df_6_fe <- df_6 %>%
  mutate(
    kommunenummer = stringr::str_pad(as.character(kommunenummer), 4, "left", "0"),
    år = as.integer(år),
    folketall = as.numeric(folketall)
  ) %>%
  arrange(kommunenummer, år) %>%
  group_by(kommunenummer) %>%
  mutate(
    dlog_folketall = log(folketall) - lag(log(folketall))
  ) %>%
  ungroup() %>%
  # Fjerner første observasjonsår per kommune (der lag er udefinert),
  # samt observasjoner med ugyldige log-verdier
  filter(is.finite(dlog_folketall)) %>%
  # Beholder kun observasjoner der alle forklaringsvariabler
  # som inngår i FE-modellen er observert
  filter(
    complete.cases(
      dlog_folketall,
      arbeidsledighet_pct,
      hoyere_utdanning_andel,
      sysselsetting_per1000,
      netto_innpendling_per1000,
      netto_utflytting_per1000,
      ln_boligpris,
      andel_20_29
    )
  )

# Two-way Fixed Effects-modell: kommune- og årsfaste effekter
# Modellen inkluderer faste effekter for både kommuner og år,
# og utnytter dermed kun variasjon innen samme kommune over tid.
# Standardfeil klustreres på kommunenivå for å ta hensyn til
# serial korrelasjon og heteroskedastisitet innen kommuner.
m_6FE <- feols(
  dlog_folketall ~ arbeidsledighet_pct + hoyere_utdanning_andel +
    sysselsetting_per1000 + netto_innpendling_per1000 + netto_utflytting_per1000 +
    ln_boligpris + andel_20_29
  | kommunenummer + år,
  data = df_6_fe,
  cluster = ~ kommunenummer
)
summary(m_6FE)

# FE-modellen utnytter kun variasjon innen samme kommune over tid og identifiserer hvordan årlige endringer i forklaringsvariablene samvarierer med årlig befolkningsvekst.
# Tidsinvariante forhold som sentralitet og landsdel fanges opp av kommune-faste effekter og kan derfor ikke estimeres eksplisitt.
# Sammenlignet med tverrsnittsmodellene (modell A og B) mister flere variabler statistisk signifikans i FE-modellen. Dette er forventet og reflekterer at FE-modellen kontrollerer for uobserverte, tid-invariante forskjeller mellom kommuner.
# Netto utflytting per 1000 innbyggere har en negativ og signifikant sammenheng med årlig befolkningsvekst innen samme kommune.
# Andel 20–29 år har en positiv og signifikant sammenheng med årlig befolkningsvekst innen kommuner.
```

# 7. En multippel regresjonsmodell for sysselsettingsvekst

### start-år-modell

```{r}
# Modell A (start-år): sysselsettingsvekst som avhengig variabel

# Finn start- og sluttår per kommune (krever at både X, folketall og sysselsetting finnes)
df_7_startyear <- df_6 %>%
  arrange(kommunenummer, år) %>%
  group_by(kommunenummer) %>%
  summarise(
    # start_år: tidligste år der alle X + folketall + sysselsetting er tilgjengelig
    start_år = suppressWarnings(min(år[
      complete.cases(across(all_of(c(x_cols, "folketall", "sysselsetting"))))
    ])),
    # end_år: siste år der både folketall og sysselsetting finnes
    end_år = suppressWarnings(max(år[is.finite(folketall) & is.finite(sysselsetting)])),
    .groups = "drop"
  ) %>%
  filter(is.finite(start_år), is.finite(end_år), start_år < end_år)

# Hent forklaringsvariabler fra startåret + startverdier for folketall og sysselsetting
df_7_X_start <- df_6 %>%
  inner_join(df_7_startyear, by = "kommunenummer") %>%
  filter(år == start_år) %>%
  select(
    kommunenummer, landsdel, start_år,
    folketall_start = folketall,
    syss_start = sysselsetting,
    all_of(x_cols)
  )

# Hent sluttverdier (end_år) for folketall og sysselsetting
df_7_end <- df_6 %>%
  inner_join(df_7_startyear, by = "kommunenummer") %>%
  filter(år == end_år) %>%
  select(
    kommunenummer, end_år,
    folketall_end = folketall,
    syss_end = sysselsetting
  )

# Konstruer tverrsnitt: beregn samlet sysselsettingsvekst (Y) og folketallsvekst (ny X)
df_7_csA <- df_7_X_start %>%
  inner_join(df_7_end, by = "kommunenummer") %>%
  mutate(
    # Avhengig variabel: samlet prosentvis sysselsettingsvekst
    sysselsettingsvekst = 100 * (syss_end - syss_start) / syss_start,
    # Ny forklaringsvariabel: samlet prosentvis folketallsvekst
    folketallsvekst = 100 * (folketall_end - folketall_start) / folketall_start
  ) %>%
  filter(is.finite(sysselsettingsvekst), is.finite(folketallsvekst)) %>%
  filter(complete.cases(across(all_of(c("sysselsettingsvekst", "folketallsvekst", x_cols, "landsdel")))))


# Modell 7A: Start-år-modell (tverrsnitt)
m_7A <- lm(
  sysselsettingsvekst ~ folketallsvekst + sentralitet + arbeidsledighet_pct +
    hoyere_utdanning_andel + sysselsetting_per1000 + netto_innpendling_per1000 +
    netto_utflytting_per1000 + ln_boligpris + andel_20_29 + factor(landsdel),
  data = df_7_csA
)

summary(m_7A)

# Dette er en tverrsnittmodell der sysselsettingsvekst over hele perioden er avhengig variabel.
# Forklaringsvariablene (unntatt folketallsvekst) måles i startåret.
# Folketallsvekst inkluderes som egen forklaringsvariabel (vekstrate over hele perioden).
# Sentralitet er representert ved 2023-verdien (tilnærmet tidsinvariant).
# Øst er referansekategori for landsdel (via factor(landsdel)).

```

### periode-gjennomsnitt-modell

```{r}
# Modell B (periode-gjennomsnitt): sysselsettingsvekst som avhengig variabel

# Finn start- og sluttår per kommune (krever at folketall og sysselsetting finnes)
df_7_startyear <- df_6 %>%
  arrange(kommunenummer, år) %>%
  group_by(kommunenummer) %>%
  summarise(
    # start_år: tidligste år der alle X + folketall + sysselsetting er tilgjengelig
    start_år = suppressWarnings(min(år[
      complete.cases(across(all_of(c(x_cols, "folketall", "sysselsetting"))))
    ])),
    # end_år: siste år der både folketall og sysselsetting finnes
    end_år = suppressWarnings(max(år[is.finite(folketall) & is.finite(sysselsetting)])),
    .groups = "drop"
  ) %>%
  filter(is.finite(start_år), is.finite(end_år), start_år < end_år)

# Periodegjennomsnitt for forklaringsvariablene (mellom start_år og end_år)
# Samtidig hentes folketall_start og syss_start fra start_år.
df_7_X_mean <- df_6 %>%
  inner_join(df_7_startyear, by = "kommunenummer") %>%
  filter(år >= start_år, år <= end_år) %>%
  group_by(kommunenummer, start_år, end_år) %>%
  summarise(
    across(all_of(x_cols), ~ mean(.x, na.rm = TRUE)), 
    landsdel = first(landsdel),
    folketall_start = first(folketall[år == start_år]),
    syss_start      = first(sysselsetting[år == start_år]),
    .groups = "drop"
  )

# 3) Sluttverdier (end_år) for folketall og sysselsetting
df_7_y_end <- df_6 %>%
  inner_join(df_7_startyear, by = "kommunenummer") %>%
  filter(år == end_år) %>%
  select(
    kommunenummer, end_år,
    folketall_end = folketall,
    syss_end      = sysselsetting
  )

# 4) Tverrsnittsdatasett + beregning av vekstrater (Y og ny X)
df_7_csB <- df_7_X_mean %>%
  inner_join(df_7_y_end, by = "kommunenummer") %>%
  mutate(
    # Avhengig variabel: samlet prosentvis sysselsettingsvekst
    sysselsettingsvekst = 100 * (syss_end - syss_start) / syss_start,
    # Ny forklaringsvariabel: samlet prosentvis folketallsvekst
    folketallsvekst     = 100 * (folketall_end - folketall_start) / folketall_start
  ) %>%
  filter(is.finite(sysselsettingsvekst), is.finite(folketallsvekst)) %>%
  filter(complete.cases(across(all_of(c("sysselsettingsvekst","folketallsvekst", x_cols, "landsdel")))))


# 5) Modell 7B: Periode-gjennomsnitt-modell (tverrsnitt)
m_7B <- lm(
  sysselsettingsvekst ~ folketallsvekst + sentralitet + arbeidsledighet_pct +
    hoyere_utdanning_andel + sysselsetting_per1000 + netto_innpendling_per1000 +
    netto_utflytting_per1000 + ln_boligpris + andel_20_29 + factor(landsdel),
  data = df_7_csB
)

summary(m_7B)


# Modell B bruker periodegjennomsnitt av forklaringsvariabler (start_år–end_år).
# Sysselsettingsvekst er samlet vekst fra start_år til end_år.
# Folketallsvekst inkluderes som egen forklaringsvariabel (samme periode).
# Sentralitet er i praksis tidsinvariant (fast 2023-verdi), og gjennomsnittet tilsvarer denne.

```

### FE-modell

```{r}
# Paneldata FE (two-way): sysselsettingsvekst som avhengig variabel

df_7_fe <- df_6 %>%
  mutate(
    kommunenummer = stringr::str_pad(as.character(kommunenummer), 4, "left", "0"),
    år = as.integer(år),
    folketall = as.numeric(folketall),
    sysselsetting = as.numeric(sysselsetting)
  ) %>%
  arrange(kommunenummer, år) %>%
  group_by(kommunenummer) %>%
  mutate(
    # Årlig vekst: log-differanse (tilnærmet prosentvis vekst)
    dlog_sysselsetting = log(sysselsetting) - lag(log(sysselsetting)),
    dlog_folketall     = log(folketall)     - lag(log(folketall))
  ) %>%
  ungroup() %>%
  # Fjerner første år per kommune + ugyldige log-verdier
  filter(is.finite(dlog_sysselsetting), is.finite(dlog_folketall)) %>%
  # Beholder kun rader der alle forklaringsvariabler i FE-modellen er observert
  filter(
    complete.cases(
      arbeidsledighet_pct,
      hoyere_utdanning_andel,
      sysselsetting_per1000,
      netto_innpendling_per1000,
      netto_utflytting_per1000,
      ln_boligpris,
      andel_20_29
    )
  )

# Two-way FE: kommune + år, standardfeil klustrert på kommune
m_7FE <- feols(
  dlog_sysselsetting ~ dlog_folketall + arbeidsledighet_pct + hoyere_utdanning_andel +
    sysselsetting_per1000 + netto_innpendling_per1000 + netto_utflytting_per1000 +
    ln_boligpris + andel_20_29
  | kommunenummer + år,
  data = df_7_fe,
  cluster = ~ kommunenummer
)
summary(m_7FE)

# Avhengig variabel er årlig sysselsettingsvekst, målt som log-differanse i sysselsetting.
# I tråd med oppgaveteksten inngår befolkningsutvikling som forklaringsvariabel, representert ved årlig log-differanse i folketall.
# Modellen inkluderer kommune- og årsfaste effekter og utnytter kun variasjon innen samme kommune over tid.
# Tidsinvariante forhold som sentralitet og landsdel fanges dermed opp av kommune-faste effekter.
# Standardfeil er klustrert på kommunenivå.

```

# Litteraturliste

::: {#refs}
:::

\listoffigures
\listoftables
