---
title: "Kladd_601622"
editor: visual
author: ""
institute: "HVL"
date: last-modified
date-format: "dddd D MMM, YYYY"
abstract: ""
number-sections: true
number-depth: 3
lang: NO_nb
csl: apa7.csl
crossref:
  fig-prefix: figur
  tbl-prefix: tabell
  fig-title: Figur
  tbl-title: Tabell
  lof-title: "Figurliste"
  lot-title: "Tabelliste"
format:
  html: default
  typst:
    papersize: a4
    toc: true
    toc-title: Innholdsfortegnelse
    documentclass: article
    number-sections: true
    keep-tex: true
    fig-pos: "H"
    output-file: "Kladd_601622"
    citeproc: true
  pdf:
    documentclass: article
    toc:  true
    toc-title: Innholdsfortegnelse
    number-sections: true
    keep-tex: true
    papersize: A4
    fig-pos: "H"
    output-file: "Kladd_601622"
editor_options:
  markdown:
    wrap: 72
    canonical: true
    chunk_output_type: console
echo: false
eval: true
bibliography: ArbRef.bib
nocite: '@*'
---

```{r}
#| label: setup
#| message: false
#| warning: false
library(knitr)
library(tidyverse)
library(lubridate)
library(PxWebApiData)
library(flextable)
library(dplyr)
library(spdep)
library(sf)
options(
  paged.print = FALSE,
  scipen = 999
  )
```

```{r}
#| eval: false
# Lage en bib fil for brukte R pakker 
packs <- c(
  "knitr"
  )
write_bib(
  packs,
  file = "ArbRef.bib"
  )
rm(packs)
```

```{r}
#save(bef, file = "bef.rdata")
#save(demografi, file = "demografi.rdata")
#save(demografi_total, file = "demografi_total.rdata")
#save(SSb_Arbledig, file = "SSb_Arbledig.rdata")
#save(bolig, file = "bolig.rdata")
#save(utdanning, file = "utdanning.rdata")
#save(flytt, file = "flytt.rdata")
#save(pendl_per1000, file = "pendl_per1000.rdata")
#save(Sentralitet, file = "Sentralitet.rdata")
#save(nav_aar, file = "nav_aar.rdata")
```

```{r}
load("nor_knr24_vec.rdata")
load("newknr.rdata")
load("bef.rdata")
load("demografi.rdata")
load("demografi_total.rdata")
load("SSb_Arbledig.rdata")
load("bolig.rdata")
load("utdanning.rdata")
load("flytt.rdata")
load("pendl_per1000.rdata")
load("Sentralitet.rdata")
load("nav_aar.rdata")
```

# Innhentning av data

## Folketall

```{r}
load("nor_knr24_vec.rdata")
load("newknr.rdata")
```

```{r}
#| cache: true
beftot <- PxData12(
  "https://data.ssb.no/api/v0/no/table/07459/",
  Region = list("agg:KommSummer", knr24),
  Tid = as.character(1986:2025),
  Alder = list("agg:TodeltGrupperingB", c("H17", "H18"))) |> 
  select(Region, år, value) |> 
  group_by(Region, år) |> 
  summarise(beftot = sum(value), .groups = "drop") |> 
  rename(kommunenummer = Region) |> 
  filter(!kommunenummer %in% c("K-21-22", "K-23", "K-Rest")) |> 
  mutate(kommunenummer = str_sub(kommunenummer, 3, 6))
```

```{r}
#| cache: true
befendr <- PxData12(
  "https://data.ssb.no/api/v0/no/table/07459/",
  Region = list("agg:KommSummer", knr24),
  Tid = c("2000", "2025"),
  Alder = list("agg:TodeltGrupperingB", c("H17", "H18"))) |> 
  group_by(Region, år) |> 
  summarise(beftot = sum(value), .groups = "drop") |> 
  pivot_wider(
    names_prefix = "beftot",
    names_from = år,
    values_from = beftot
  ) |> 
  rename(kommunenummer = Region) |> 
  filter(!kommunenummer %in% c("K-21-22", "K-23", "K-Rest")) |> 
  mutate(kommunenummer = str_sub(kommunenummer, 3, 6)) |>
  mutate(bef_endrtot = (beftot2025/beftot2000)*100) |> 
  mutate(bef_endrtot = case_when(
    is.infinite(bef_endrtot) ~ 100,
    .default = bef_endrtot
  )) |>
  select(kommunenummer, bef_endrtot)
```

```{r}
bef <- left_join(beftot, befendr, by = join_by("kommunenummer"))
```

```{r}
save(bef, file = "bef.rdata")
```

## Utdanningsnivå.

Tabell 09429 på nettsidene til SSB gir en lang tidsserie for 1970-2024
for hvordan befolkningen er sammensatt etter 6 ulike utdanningsnivåer,
etter kjønn, blant annet spesifisert for den kommuneinndelingen vi har
hatt etter 2024.

```{r}
#| cache: true
utdan <- pxwebData12(
  "https://data.ssb.no/api/v0/no/table/09429/",
  Region = list("*"),
  Tid = as.character(c(1970, 1986:2024)),
  Nivaa = c("03a", "04a"),
  Kjonn = "0",
  ContentsCode = "Personer") |> 
  select(Region, år, nivå, Nivaa, Personer) |>
  rename(knr = Region)

utdan <- left_join(newknr, utdan, join_by(knr)) |>
  rename(kommunenummer = knr2023) |>
  group_by(kommunenummer, år) |>
  summarise(totutper = sum(Personer), .groups = "drop") |>
  filter(!kommunenummer %in% c("K-21-22", "K-23", "K-Rest")) |>
  left_join(beftot, join_by(kommunenummer, år)) |> 
  mutate(utdanand = totutper/beftot*100)
```

```{r}
save(utdan, file = "utdan.rdata")
```

## Ut- og innflyttinger pr 1000 innbyggere

```{r}
#| cache: true
flyttper1000 <- pxwebData12(
  "https://data.ssb.no/api/v0/no/table/13255/",
  Region = list("*"),
  Tid = as.character(2010:2024),
  Alder = c("18-29", "30+")) |>
  select(Region, år, Alder, Innflytting, Utflytting) |> 
  rename(knr = Region,
         alder = Alder)

flyttper1000 <- left_join(newknr, flyttper1000, join_by(knr)) |>
  rename(kommunenummer = knr2023) |>
  group_by(kommunenummer, år, alder) |>
  summarise(innflytting = sum(Innflytting),
            utflytting = sum(Utflytting), 
            .groups = "drop") |>
  filter(!kommunenummer %in% c("K-21-22", "K-23", "K-Rest")) |>
  mutate(nettoflytt = innflytting - utflytting) |>
  left_join(beftot, join_by(kommunenummer, år)) |> 
  mutate(innper1000 = innflytting/beftot*1000,
         utper1000 = utflytting/beftot*1000,
         nettoflyttper1000 = innper1000 - utper1000) |>
  select(kommunenummer, år, alder, innper1000, utper1000, nettoflyttper1000)
```

```{r}
flyttkat <- pxwebData12(
  "https://data.ssb.no/api/v0/no/table/13255/",
  Region = list("*"),
  Tid = as.character(2010:2024),
  Alder = c("18-29", "30+")) |>
  select(Region, år, Innflytting, Utflytting) |> 
  rename(knr = Region)

flyttkat <- left_join(newknr, flyttkat, join_by(knr)) |>
  rename(kommunenummer = knr2023) |>
  group_by(kommunenummer, år) |>
  summarise(innflytting = sum(Innflytting),
            utflytting = sum(Utflytting), 
            .groups = "drop") |>
  filter(!kommunenummer %in% c("K-21-22", "K-23", "K-Rest")) |>
  left_join(beftot, join_by(kommunenummer, år)) |>
  mutate(totinnper1000 = innflytting/beftot*1000,
         totutper1000 = utflytting/beftot*1000,
         nettototflytt = totinnper1000 - totutper1000) |>
  select(kommunenummer, år, nettototflytt) |>
  mutate(kategori = ifelse(nettototflytt > 0, "inn_mest", "ut_mest")) |>
  select(-nettototflytt)
```

```{r}
flytt <- left_join(flyttper1000, flyttkat, by = join_by(kommunenummer, år))
```

```{r}
save(flytt, file = "flytt.rdata")
```

# Tilstand og utvikling for ulike variabler

Som grunnlag for å lage kartvisualiseringer kan dere bruke filen
knr_kart_norge_kystlinje.gpkg, som dere finner i Canvas. Lag
kartframstillinger for:

```{r}
Kart <- st_read(
  dsn = "knr_kart_norge_kystlinje.gpkg",
  layer = "Kommuner"
)
```

```{r}
# Prosentvis arbeidsledighet for 2024
arbledigkart <- Kart |> 
  left_join(SSb_Arbledig, join_by(kommunenummer))
```

```{r}
# Gjennomsnittlig kvadratmeterpris for boliger i 2024
```

# Litteraturliste

::: {#refs}
:::

\listoffigures
\listoftables

# Appendiks {.unnumbered}
